臺灣高等法院臺中分院刑事判決　　　　99年度上訴字第2242號
上　訴　人
即　被　告　孫西遠
選任辯護人　李麗花律師
上列上訴人因毒品危害防制條例案件，不服臺灣臺中地方法院99
年度訴字第1385號中華民國99年10月8日第一審判決（起訴案號
：臺灣臺中地方法院檢察署99年度偵字第8615、9724號），提起
上訴，本院判決如下：
    主  文
上訴駁回。
    事  實
一、孫西遠綽號「阿碗」、「阿遠」，前於民國96年間因違反毒
    品危害防制條例案件，經臺灣臺中地方法院於96年11月15日
    以96年度簡字第883號判決判處有期徒刑6月確定，於97年3
    月24日易科罰金執行完畢。復於97年間，因違反毒品危害防
    制條例案件，分別經臺灣臺中地方法院於97年6月9日以97年
    度中簡字第1097號判決判處有期徒刑6月確定；於97年7月4
    日以97年度訴字第2005號判決判處有期徒刑10月、6月，應
    執行有期徒刑1年2月確定，上開2案件合併定應執行有期徒
    刑1年6月確定，其入監服刑至98年10月3日縮短刑期期滿執
    行完畢，翌日出監。詎仍不知悔改，明知海洛因係毒品危害
    防制條例第2條第2項第1款所管制之第一級毒品，不得非法
    持有、販賣。竟基於意圖營利，販賣第一級毒品海洛因之犯
    意，以其所有三星牌Anycall行動電話機具1支（插入門號00
    00000000號使用）作為對外販賣毒品之聯絡工具，而於99年
    1月3日16時許，在臺中縣大里市○○路與東榮路口處（原審
    判決僅載明「臺中縣大里市○○路與東榮」，漏繕「路口處
    」等字樣，應予補充），以新臺幣（下同）1千元之代價，
    販賣第一級毒品海洛因1包與孫瑞宗，當場銀貨兩訖，藉以
    牟利。嗣於99年4月7日7時10分許，為警持臺灣臺中地方法
    院核發之搜索票，前往其臺中縣大里市○○里○○路○段82
    巷32弄17號住處，扣得其所有供販賣海洛因用之三星牌Anyc
    all行動電話機具1支（含門號0000000000號SIM卡1枚），而
    查獲上情（孫西遠另3次被訴販賣第二級毒品甲基安非他命
    之犯行，均經原審各判處其有期徒刑5年6月，原經其提起上
    訴，嗣於本院99年12月9日準備程序時撤回上訴而確定）。
二、案經臺中市警察局第三分局報請臺灣臺中地方法院檢察署檢
    察官偵查起訴。
    理    由
一、證據能力部分
  (一)按被告以外之人於偵查中向檢察官所為陳述，除顯有不可信
    之情況者外，得為證據，此於刑事訴訟法第159條之1第2項
    定有明文。蓋因檢察官與法官同為司法官署，且檢察官代表
    國家偵查犯罪，依法有訊問被告、證人及鑑定人之權力，且
    須對被告有利、不利之情形均應注意，況徵諸實務運作，檢
    察官實施刑事偵查程式，亦能恪遵法定程式之要求，不致有
    違法取證情事，且可信度極高，是被告以外之人前於偵查中
    已具結而為證述，除反對該項供述得具有證據能力之一方，
    已釋明「顯有不可信之情況」之理由外，不宜以該證人未能
    於審判中接受他造之反對詰問為由，即遽指該證人於偵查中
    之陳述不具證據能力，方符前揭法條之立法意旨。又所謂「
    顯有不可信之情況」，係指陳述是否出於供述者之真意，有
    無違法取供情事之信用性而言，故應就偵查筆錄製作之原因
    、過程及其功能等加以觀察其信用性，據以判斷該項陳述是
    否有顯不可信之情況，並非對其陳述內容之證明力如何加以
    論斷，最高法院94年度臺上字第629號判決參照。本件證人
    孫瑞宗於檢察官偵查時既經具結作證，被告及選任辯護人亦
    均未指摘檢察官在為上開偵訊時，有任何不法取供之情形，
    是客觀上並無顯不可信之情況，並經原審於99年9月24日審
    判期日、本院於99年12月29日審判期日，將該供述證據提示
    並告以要旨，使檢察官、被告、選任辯護人有辯論之機會，
    而踐行合法調查證據程序，則上開證人於偵查中之證言自具
    有證據能力。被告於原審之辯護人雖以孫瑞宗偵訊中之證詞
    ，未經交互詰問，認無證據能力（見原審卷第38頁），惟按
    詰問權係指訴訟上當事人有在審判庭輪流盤問證人，以求發
    現真實，辨明供述證據真偽之權利；此與證據能力係指符合
    法律所規定之證據適格，而得成為證明犯罪事實存在與否之
    證據資格，性質上並非相同。偵查中檢察官為蒐集被告犯罪
    證據，訊問證人旨在確認被告嫌疑之有無及內容，與審判期
    日透過當事人之攻防，調查證人以認定事實之性質及目的，
    尚屬有別。偵查中訊問證人，法無明文必須傳喚被告使其在
    場，故刑事訴訟法第248條第1項前段雖規定：「如被告在場
    者，被告得親自詰問」，事實上亦難期被告有於偵查中行使
    詰問權之機會。此項未經被告詰問之被告以外之人於偵查中
    向檢察官所為之陳述，依刑事訴訟法第159條之1第2項之規
    定，原則上屬於法律規定為有證據能力之傳聞證據，於例外
    顯有不可信之情況，始否定其得為證據。是得為證據之被告
    以外之人於偵查中所為之陳述，因其陳述未經被告詰問，應
    認屬於未經合法調查之證據，非為無證據能力，而禁止證據
    之使用。此項詰問權之欠缺，非不得於審判中由被告行使以
    補正，而完足為經合法調查之證據（最高法院97年度臺上字
    第356、96年度臺上字第3923號判決意旨參照）。是被告於
    原審之辯護人以上述證人於偵查中之證詞，於偵查中未經交
    互詰問，應無證據能力，亦無足採。
  (二)復按被告以外之人於檢察事務官、司法警察官或司法警察調
    查中所為之陳述，與審判中不符時，其先前之陳述具有較可
    信之特別情況，且為證明犯罪事實存否所必要者，得為證據
    ，刑事訴訟法第159條之2定有明文。所謂「前後陳述不符」
    之要件，應就前後階段之陳述進行整體判斷，以決定其間是
    否具有實質性差異，惟無須針對全部陳述作比較，陳述之一
    部分有不符，亦屬之。而所謂「較可信之特別情況」之情形
    ，亦應就前後陳述時之各種外部情況進行比較，以資決定何
    者外部情況具有可信性。若陳述係在特別可信之情況下所為
    ，則虛偽陳述之危險性即不高，雖係審判外陳述，或未經被
    告反對詰問，仍得承認其有證據能力。所稱「外部情況」之
    認定，例示如下：
  1.時間之間隔：陳述人先前陳述是在記憶猶新的情況下直接作
    成，一般與事實較相近，事後即可能因記憶減弱或變化，致
    有不清晰或陳述不符之現象發生。
  2.有意識的迴避：由於先前陳述時被告未在場，是陳述人直接
    面對詢問警員所為陳述較為坦然；事後可能因陳述人對被告
    有所顧忌或同情，因而在被告面前較不願陳述不利被告之事
    實。
  3.受外力干擾：陳述人單獨面對檢察事務官或司法警察（官）
    所為之陳述，程度上較少會受到強暴、脅迫、詐欺、利誘或
    收買等外力之影響，其陳述較趨於真實。若被告在庭或有其
    他成員參與旁聽時，陳述人可能會本能的作出迴避對被告不
    利之證述，或因不想生事乃虛構事實而為陳述。
  4.事後串謀：目擊證人對警察描述所目睹情形，因較無時間或
    動機去編造事實，客觀上亦較難認與被告間有勾串情事，其
    陳述具有較可信性。但事後因特殊關係，雙方可能因串謀而
    統一口徑；或事後情況變化，兩者從原先敵對關係變成現在
    友好關係等情形，其陳述即易偏離事實而較不可信。
  5.警詢或檢察事務官偵查時，有無辯護人、代理人或親友在場
    ：如有上開親誼之人在場，自可期待證人為自由從容之陳述
    ，其證言之可信度自較高。
  6.警詢或檢察事務官所作之偵查筆錄記載是否完整：如上開筆
    錄對於犯罪之構成要件、犯罪態樣、加重減輕事由或起訴合
    法要件等事實或情況，均翔實記載完整，自可推定證人之陳
    述，與事實較為相近，而可信為真實。
    按孫瑞宗於警詢時指證被告有販賣第一級毒品海洛因之犯行
    ，惟於原審審理時，一度翻異前詞，證述：「我沒有跟被告
    買過海洛因，我只有跟被告買安非他命。」「被告叫我要把
    錢還出來，不然會對我不利，我心裡會覺得害怕，所以我作
    證說是向被告買海洛因。」「（..你於99年1月3日與被告見
    面時，你認為被告交付給你之海洛因是請你的嗎？）那是我
    在想的，我打電話給被告，向被告表示我身上有1千元，當
    時我毒癮發作，身體不舒服，看被告可否給我一些海洛因，
    錢要怎麼算看被告的意思，是要先還他還是算當次買賣的費
    用。」（見原審卷第106頁背面、107頁），前後就案發當日
    係要向被告購買海洛因或被告無償供應該次海洛因與其施用
    乙節，供述已有出入。查本案係警方根據先前民眾檢舉稱在
    臺中縣大里市○○路與東榮路口有1位身穿咖啡色衣服的人
    常常在該處進行毒品交易，因而常前去該處附近巡邏盤查，
    而於99年1月3日16時15分許，於臺中縣大里市○○路與東榮
    路口前，看見孫瑞宗形跡可疑而盤查，因而當場扣得孫瑞宗
    所持有之海洛因1包，已經證人即查獲警員吳東修、鄭如盛
    於本院審理時具結證述在卷，並經本院職權調閱孫瑞宗施用
    毒品案卷屬實（調卷函文見本院卷第113頁，調得卷證外放
    ，並於本案提示審結完畢後檢還）；後孫瑞宗於99年1月3日
    17 時55分起至18時35分止製作警詢筆錄，於詢問前並經警
    告以其涉嫌毒品危害防制條例案件、得保持緘默，無須違背
    自己意願而陳述、得選任辯護人、得請求調查有利之證據等
    4項權利後，其同意接受夜間詢問，坦承因胸口曾受槍傷故
    施用毒品止痛等情事，並指認向綽號「阿碗」、持用000000
    0000號行動電話之年約30歲左右之男子購買海洛因；經警當
    場查閱其持用之行動電話，內確實有其撥打被告持用000000
    0000號門號之通聯紀錄；足見孫瑞宗於警詢之供述距離案發
    時間較為接近，自無因時間經過以致記憶模糊不清之情形，
    且於警詢直承精神狀況良好，意識清楚，證人即分別擔任詢
    問及記錄之警員吳東修、鄭如盛於本院審理時亦均到庭具結
    證述孫瑞宗製作筆錄時其意識狀況均屬良好，並無毒癮發作
    之情（見本院卷第122、123頁），足見孫瑞宗於警詢確實可
    以本於自由意識而為陳述。再者，孫瑞宗於警詢指證向被告
    購買毒品海洛因之時間、地點、價金及方式，鉅細靡遺，其
    警詢供述亦與嗣後於偵訊時所述情節大致相符；稽之孫瑞宗
    於警詢時係單獨應詢，被告並不在場，其直接面對警員所為
    陳述較為坦然，較無可能為袒護被告或懼於指證犯行，而為
    迴護被告之說詞；反觀其於原審審理時面臨被告在場且其已
    因販毒重罪遭起訴，所為待證事項復為被告究竟有無販賣毒
    品海洛因予其之重要事項，基於人性趨吉避凶之自然心理，
    孫瑞宗一度於原審證述上情，尚難認與常情、經驗法則相違
    背。故孫瑞宗於警詢所述雖與審判中部分所述不符，然依其
    警詢時應詢環境、狀況尚屬良好，並未有不能自由陳述之情
    形，顯然具有較可信之特別情況，且為證明被告販賣海洛因
    之極度封閉犯罪事實存否所必要，就孫瑞宗於原審與其警詢
    所述「向被告購買海洛因1千元」不符之部分，依上開規定
    ，自有證據能力。被告之辯護人雖爭執孫瑞宗於警詢供述之
    證據能力（見原審卷第36、38頁、本院卷第98、100頁）一
    節，均無可採。
  (三)再按被告以外之人（包括證人、鑑定人、告訴人、被害人及
    共同被告等）於審判外之陳述雖不符刑事訴訟法第159條之1
    至之4等4條之規定，而經當事人於審判程序同意作為證據，
    法院審酌該言詞陳述或書面陳述作成時之情況，認為適當者
    ，亦得為證據；當事人、代理人或辯護人於法院調查證據時
    ，知有刑事訴訟法第159條第1項不得為證據之情形，而未於
    言詞辯論終結前聲明異議者，視為有前項之同意，同法第15
    9條之5定有明文。立法意旨在於傳聞證據未經當事人之反對
    詰問予以核實，原則上先予排除。惟若當事人已放棄反對詰
    問權，於審判程序中表明同意該等傳聞證據可作為證據；或
    於言詞辯論終結前未聲明異議，基於尊重當事人對傳聞證據
    之處分權，及證據資料愈豐富，愈有助於真實發見之理念，
    且強化言詞辯論主義，使訴訟程序得以順暢進行，上開傳聞
    證據亦均具有證據能力。本案檢察官、被告、辯護人於本院
    審理程序時就本院下列所引用之證據（除上開(二)外），並未
    加爭執，且本院審酌各該證據作成之形式及取得之方式，均
    無瑕疵、與待證事實具有關聯性等情況，認為適當，且無不
    法取得之情形，應認得為證據，並經原審於99年9月24日、
    本院於99年12月29日審判期日，將上開證據均提示並告以要
    旨，使檢察官、被告、辯護人有辯論之機會，而踐行合法調
    查證據程序，揆諸前開說明，均具有證據能力，合先敘明。
  (四)又扣案之行動電話機具、SIM卡等物，均非屬供述證據而無
    傳聞法則之適用，且由員警依法定程序合法扣得，與本案亦
    均具有關聯性，當有證據能力。
二、訊據上訴人即被告（下稱被告）孫西遠固直承於上開時地交
    付海洛因1包與孫瑞宗並向其拿取1千元之事實不諱，惟矢口
    否認有何販賣第一級毒品海洛因之犯行，辯稱：案發當日孫
    瑞宗有交付伊1千元，那是因為在98年11月份，孫瑞宗向伊
    購買第二級毒品甲基安非他命（下稱安非他命）賒帳，直到
    99 年1月3日這段期間，伊有找朋友江鴻偉向孫瑞宗說要還
    伊錢，所以99年1月3日孫瑞宗才打電話跟伊說要還伊錢，孫
    瑞宗於當日交付伊之1千元是償還先前積欠伊購買安非他命
    之款項，那時看他毒癮好像發作，伊就拿1包海洛因給孫瑞
    宗，當時孫瑞宗身上也有1包海洛因，伊才向孫瑞宗說交換
    看看品質如何，伊實無販賣海洛因之犯行云云。
三、經查：
  (一)被告於上開時地販賣第一級毒品海洛因1包與孫瑞宗乙情，
    已據證人孫瑞宗於警詢時供述：伊所使用之海洛因是向1名
    綽號「阿碗」之男子購買，於99年1月3日14時許在臺中縣大
    里市○○路與永興路口，向「阿碗」之男子購買被警查扣之
    該包海洛因，該包係以1千元價格購買，伊係以伊所有行動
    電話0000000000號打他0000000000號電話聯絡，伊因為胸口
    受過槍傷會痛所以才施用海洛因，伊所使用行動電話已撥出
    之第2通就是伊撥打給0000000000號綽號「阿碗」的朋友（
    見99他263卷第7至8頁）。於偵訊時具結證述：扣案的毒品
    是伊向1位綽號「阿碗」（誤載「阿萬」）男子購買的，最
    近1次在99年1月3日下午4時，在臺中縣大里市○○路與東榮
    路交接路口，向「阿碗」購買1千元，買了0.32公克，伊主
    動用手機0000000000號行動電話與「阿碗」的0000000000號
    電話聯絡等情（見99他263卷第4頁背面）。於原審審理時復
    具結證述：「（請提示99他263卷第4至5頁，你說99年1月3
    日下午4時在永興路與東榮路交接路口向被告買海洛因1千元
    ，請問99年1月3日你有無跟被告買海洛因？..）當時我身上
    只有1千元，我拿給被告，..之後我就丟1千元給被告，海洛
    因我拿了就走了。..我的想法是要向被告買海洛因1千元。
    （提示本院99年度易字第1309號的刑事判決，裡面確認你是
    在99年1月3日下午4時在大里市○○路和東榮路口向被告購
    買1千元的海洛因，在之後的4點15分在上開路口被警臨檢查
    獲，有何意見？）沒有意見。這樣對。」等語（見原審卷第
    106至108頁）。且警方於99年1月3日查獲孫瑞宗之時，自其
    持有之0000000000號行動電話通話紀錄內亦查得其有撥打至
    被告持用之0000000000號門號之撥出紀錄，此有臺中市警察
    局第三分局正義派出所毒品案件被告通聯紀錄表在卷（見99
    他163卷第9頁）可參；查獲孫瑞宗時亦查扣其持有疑似海洛
    因之白色粉末1包，經送行政院衛生署草屯療養院鑑定結果
    ，確含有海洛因成分，淨重0.083公克，業經本院調取孫瑞
    宗毒品案件之99年度易字第1309號卷宗核閱屬實（該判決書
    並附於原審卷第114至115頁可明）。被告於原審、本院亦均
    不否認當日孫瑞宗確實主動撥打電話聯絡其見面，並交付1
    千元（原審則稱8百元）給其，其並交付1包海洛因給孫瑞宗
    等情（見原審卷第102頁背面至103頁背面、本院卷第94頁）
    。足見孫瑞宗於警偵訊及原審嗣後所述其於上開時地向被告
    以1千元之代價購買毒品海洛因，並且銀貨兩訖，堪以認定
    。
  (二)被告雖辯以當時向孫瑞宗收受的1千元，是孫瑞宗為償還先
    前購買安非他命所積欠之款項，而交付1包海洛因是與孫瑞
    宗交換使用云云，至孫瑞宗於原審亦一度證述：「因為我還
    有欠被告錢，看這1千元是要算是先還他錢或是買這海洛因
    的錢，這是我內心的想法，但是沒有告訴被告。..我之前跟
    被告聯絡的時候，就有跟被告說我身上沒有錢，只有1千元
    ，是否先還我之前的欠款，或是跟被告買1千元的海洛因，
    被告沒有說什麼，只有說好。..當時我毒癮發作，看被告可
    否給我一些海洛因，錢要怎麼算看被告的意思是要先還他還
    是算當次買賣的費用。..（你在警詢、偵查時為何都說是向
    被告買海洛因，沒有將前述的講法說出來？）被告叫我要把
    錢還出來，不然會對我不利，我心裡會覺得害怕。所以我作
    證說是向被告買海洛因。（為何會覺得害怕？）有人來找我
    要我還錢，不然叫我小心一點，我心裡會害怕，當天剛好我
    買完毒品，要返家就被三分局查獲，所以我心裡會害怕。被
    警察查獲就是我向被告買海洛因的這次的海洛因。（你是懷
    疑是被告叫人去抓你的，所以才在警局說是跟被告買的？）
    是的。我想說那有那麼剛好，一回頭返家就被抓。所以才懷
    疑被告。」云云。然：
  1.就被告供述孫瑞宗案發當日所交付之1千元是要償還先前孫
    瑞宗積欠其購買安非他命之款項乙節。被告供述於98年1月
    份孫瑞宗共向其購買安非他命2次，第1次購買1千元，第2次
    購買3千元，總共購買4千元，有在98年1月底時還伊8百元，
    剩下3200元未償還，2次向伊購買甲基安非他命之時間相隔3
    、4天；嗣又改稱剛才說98年是記錯了（見原審卷第102頁背
    面、103頁背面）。與孫瑞宗於原審證述：伊有積欠向被告
    購買1次安非他命的錢3千元，購買時間是在99年1月3日跟被
    告購買海洛因前之2個月，後來伊有償還被告一點點錢，但
    是還多少錢伊忘記了；嗣又改證稱伊有跟被告買2次安非他
    命，1千元部分伊有當場給被告，3千元部分伊沒有給被告（
    見原審卷第106、108頁）；又再證述99年1月3日交付被告的
    錢看是要償還先前的欠款或是買海洛因的錢，這是伊內心的
    想法（見原審卷第106頁背面）等情。被告與孫西遠2人無論
    就購買安非他命之次數、償還款項若干等重要之情節均明顯
    矛盾，其等是否有如上因買賣第二級毒品安非他命而積欠款
    項之情，實有可疑。而被告於原審先訊問其關於孫瑞宗積欠
    款項之經過，其供述如前，而與孫瑞宗當庭證述出現上開迥
    異之處後，於本院則又改供述：在99年1月3日，孫瑞宗償還
    積欠伊先前購買第二級毒品安非他命1千元（見本院卷第94
    頁），企圖形成與孫瑞宗於原審一度證述相同之內容，反形
    成與其原審先前自己供述明顯歧異，顯見其畏罪情虛。
  2.再者，被告於原審雖舉證人江鴻偉欲證明其與孫瑞宗間確實
    有積欠款項乙節。證人江鴻偉於原審具結證述：被告有找伊
    幫忙去找孫瑞宗，被告說如果伊看到孫瑞宗時，就叫孫瑞宗
    要趕快還錢給被告，但被告沒說是什麼錢，時間是在99年3
    、4月間，但是伊沒有幫忙找，也沒有遇到孫瑞宗，被告也
    沒有透過伊說一定要孫瑞宗還錢，如果不還錢要伊放話給他
    這類的話，被告也沒有透過伊安排他跟孫瑞宗見面的時間、
    地點來讓孫瑞宗還錢（見原審卷第103頁背面至105頁）；與
    孫瑞宗於原審證述：被告有找伊不認識的人來找伊，並有對
    伊說一點點比較重的話，說「要還人家，不然你自己看著辦
    」，伊心裡害怕，所以才說向被告購買海洛因，被告也有委
    託江鴻偉找伊要伊趕快還錢，江鴻偉說話很客氣（見原審卷
    第106、107頁背面）；暨與被告供述：是江鴻偉幫伊聯絡到
    孫瑞宗，孫瑞宗才會與伊聯絡要還錢（見原審卷第103頁）
    、伊就是找江鴻偉幫忙找孫瑞宗出來還錢（見本院卷第94頁
    ）等語，3人就被告除江鴻偉外有無找其他人向孫瑞宗要錢
    、江鴻偉是否有幫忙被告找到孫瑞宗出面還錢，及被告與江
    鴻偉就何時請江鴻偉幫忙找孫瑞宗等情節，所述均有不一。
    尤其江鴻偉所證述被告請其幫忙找孫瑞宗之時間更在其（江
    鴻偉）向被告購買安非他命後之99年3、4月間，與本案孫瑞
    宗、被告供述償還欠款之時間即為本案之99年1月3日差距甚
    遠，明顯不符。足見證人孫瑞宗證述因為伊欠被告錢，有一
    些人對伊說一點點重的話導致伊害怕，因而證述向被告購買
    海洛因云云，乃係迴護被告之說詞，被告供稱有找江鴻偉向
    孫瑞宗索討先前積欠之安非他命購毒款云云，亦均無可採。
  3.至孫瑞宗於原審雖證述其心裡想法是拿1千元給被告，看是
    否要償還先前償還積欠被告之欠款或是購買海洛因的款項，
    看被告如何處理，其並自被告處拿取1包海洛因等詞。然其
    等是否確有如上積欠安非他命款項已有如上瑕疵可指，其等
    供述此節之真實性顯有可疑。況且，孫瑞宗確實交付被告1
    千元，也自被告處取得1包海洛因，客觀上已足認定雙方有
    銀貨兩訖之事實，要無疑義。縱如孫瑞宗心裡確有如上想法
    ，然其並未表現於外，亦顯難認為被告知悉其想法係為償還
    先前欠款，而非購買海洛因之代價，此由孫瑞宗於原審末亦
    明確證述：「我對被告的欠款還是3千元，我的想法是要向
    被告買海洛因1千元」之語（見原審卷第106頁背面）可明。
    故孫瑞宗於原審所供述其內心主觀意念，尚無從援引為其無
    向被告購買海洛因之真意，暨為被告並無販賣海洛因犯行之
    有利認定。
  4.孫瑞宗係於99年1月3日下午16時許在臺中縣大里市○○路與
    東榮路口處甫向被告購買海洛因1包後，於當日16時15分許
    隨即為警盤查查獲，已經孫瑞宗於原審具結證述甚詳（見原
    審卷第108頁正背）。其雖證述甫購買完畢隨即遭警方查獲
    ，因而懷疑被告通風報信（見原審卷第107頁），然孫瑞宗
    所持有之海洛因本即向被告購買，被告亦不否認於上開時地
    有交付1包海洛因與孫瑞宗，並向其收取價錢，果被告有意
    陷害孫瑞宗，則被告自身更易遭孫瑞宗供出其即為毒品來源
    之販售者，對被告有何益處可言？實難想見。況且，證人吳
    東修於本院審理時具結證述：在查獲前約1、2星期左右，有
    民眾檢舉稱在臺中縣大里市○○路與東榮路口有身穿咖啡色
    之人常常在該處進行毒品交易，但該民眾並沒有指名道姓，
    伊也沒有真的相信，但基於民眾報案，所以仍會前往該處附
    近巡邏，如遇有可疑即會依規定進行盤查，99年1月3日查獲
    孫瑞宗時，是因當時有另1位人士坐在超商前，伊巡邏至該
    處要去盤查該人，剛好孫瑞宗要過來，伊剛好轉過去看到孫
    瑞宗，孫瑞宗馬上轉頭要走，伊覺得可疑，才上前盤查孫瑞
    宗等語綦詳（見本院卷第121至122頁），況且警員吳東修與
    鄭如盛對於孫瑞宗是否有懷疑是本案被告或被告指使之人檢
    舉他（孫瑞宗）施用毒品一節，均稱沒有印象（見本院卷第
    122、123頁），亦無孫瑞宗於原審所述懷疑係被告通風報信
    之事，足見孫瑞宗於原審證述此節，實無證據佐證。
  5.再就被告供述當時見孫瑞宗毒癮發作，故提供其所有1包海
    洛因與孫瑞宗，並與孫瑞宗交換其身上之1包海洛因使用乙
    節。然證人吳東修、鄭如盛於本院均明確證述：「（孫瑞宗
    從被查獲直到他製作筆錄時之意識狀態如何？）沒有毒癮發
    作的情形。意識狀態正常。」（見本院卷第122、123頁）。
    況且，證人孫瑞宗於原審堅決否認其身上原即攜帶有海洛因
    ，並證述：「（99年1月3日除了交付1千元給被告外還有無
    交付其他物品？）沒有。（你與被告交情如何？）交情普通
    。我還沒有被抓到前，我跟被告沒有恩怨。（你表示99年1
    月3日前，被告託人找你要錢，所以你於99年1月3日與被告
    見面時，你認為被告交付給你之海洛因是請你的嗎？）那是
    我在想的，我打電話給被告，向被告表示我身上有1千元，
    當時我毒癮發作身體不舒服，看被告可否給我一些海洛因。
    （你有無拿海洛因跟被告同樣交換海洛因？）沒有。」（見
    原審卷第107頁）。倘如被告所辯，孫瑞宗當時即有海洛因
    可資使用，而據被告供述其當時與孫瑞宗交換之海洛因，價
    值均在7、8百元左右（見本院卷第94頁背面），可見2者品
    質、數量相差無幾，孫瑞宗果已毒癮發作，身上又有海洛因
    足敷使用，又何以特地撥打電話聯絡被告，並特地外出向其
    購買1千元之海洛因？明顯與事理、經驗法則有重大違背而
    要無可信。故被告供述因見孫瑞宗毒癮發作故與其交換毒品
    海洛因使用云云，委無可信，孫瑞宗改證述因為毒癮發作，
    而向被告索取海洛因一節，亦屬迴護被告之詞而要無可信。
  (三)「告訴人、證人之陳述有部分前後不符，或相互間有所歧異
    時，究竟何者為可採，法院仍得本其自由心證予以斟酌，非
    謂一有不符或矛盾，即應認其全部均為不可採信；尤其關於
    行為動機、手段及結果等之細節方面，告訴人之指陳，難免
    故予誇大，證人之證言，有時亦予渲染之可能；然其基本事
    實之陳述，若果與真實性無礙時，則仍非不得予以採信。」
    最高法院95年度臺上字第3132號判決意旨參照。孫瑞宗於警
    詢雖供述向被告購買海洛因時間為99年1月3日下午2時許（
    見99他263卷第7頁背面），於偵訊則證述當日下午4時許（
    見99他263卷第4頁背面），於原審證述：「當時我被抓到警
    局了，所以正確時間我不記得了。我是買完之後轉身就被警
    察查獲。」（見原審卷第108頁），前後就購買海洛因之時
    間究竟為99年1月3日下午2時或4時許，雖略有差異，然其歷
    次就確實拿取1千元交付被告，及自被告處取得海洛因1包等
    情節則尚稱一致（於原審雖有若干歧異之說詞，但已經本院
    逐一釐清如上）。稽之孫瑞宗於警偵訊及原審所證述向被告
    購買海洛因之地點均為臺中縣大里市○○路與東榮路交接口
    ，距離其遭警查獲地點即在同一處附近，有其警詢筆錄及臺
    灣臺中地方法院99年度易字第1309號刑事判決書之記載在卷
    （見99他263卷第7頁背面、原審卷第114頁背面）可明，此
    由孫瑞宗於原審證述「我是買完之後轉身就被警察查獲。」
    一語可明，足見被告販賣海洛因予孫瑞宗之時間應為99年1
    月3日下午4時許，應堪認定。
  (四)又非法販賣海洛因等毒品之交易型態，有所謂「大盤」、「
    中盤」或「小盤」之分。其中「大盤」或「中盤」者，倘時
    機掌握得宜，或可查獲帳冊、分裝袋等販賣工具，且因購買
    者眾，一旦事發，必有多數知情或買受人等可為證人。然在
    「小盤」與偶發之零星交易，因係1手交錢，1手交貨，交易
    方法簡單，對象不多，無須使用任何販賣工具，亦無記載帳
    冊之必要。此種交易方式，因交易時間短暫，未必有第3者
    知悉其情事，且茍非警方事先獲知情報，甚難於交易現場當
    場查獲。又法院固不應僅憑購買者片面之指證，據以認定被
    告之非法販賣毒品之犯行，然購買者之指證在證據法則上既
    屬人證之一種，與被告之自白不得作為認定事實唯一證據之
    情形不同，如購買者之指證並無矛盾或瑕疵，亦未違背經驗
    法則與論理法則時，自不應僅因無法查得其他直接佐證，即
    對購買毒品者所為對販毒者不利之指證，全然捨棄不採（最
    高法院93年度臺上字第5742號判決意旨參照）。本案指證被
    告販毒者孫瑞宗，雖僅有孫瑞宗所持用行動電話機具內有撥
    打與被告之通話紀錄，而未有譯文直接顯示被告與其有聯絡
    販賣毒品情事（卷附監聽譯文則屬被告販賣第二級毒品與陳
    韋志、江鴻偉之通話內容），惟檢警係見孫瑞宗形跡可疑，
    當場查獲其持有毒品海洛因，詢問其毒品來源，孫瑞宗供出
    向被告購買，其持用行動電話機具內確實亦有撥打與被告之
    通話紀錄後，始進行傳訊被告之動作，檢警並非憑空杜撰孫
    瑞宗向被告購買毒品之虛情，且孫瑞宗於警詢及檢察官偵訊
    時均具結證述其與被告交易毒品之時間、地點、方法、價錢
    等過程，內容詳細而完整，且如上開說明，亦無違背經驗或
    論理法則，自不因未當場查獲毒品交易或檢警尚未聲請上線
    監聽等情，即遽認定證人指述不足採，被告及其辯護人均認
    僅憑證人孫瑞宗之指述即入被告於罪云云，亦無可取。
  (五)又查我國查緝販賣毒品執法甚嚴，又販賣海洛因既係違法行
    為，當非可公然為之，亦無公定價格，且容易分裝並增減份
    量，而每次買賣之價量，可能隨時依雙方關係深淺、資力、
    需求量及對行情之認知、來源是否充裕、購買者被查獲時供
    述購買對象之可能風險之評估等情形，而異其標準，非可一
    概而論；販賣之利得，除被告就販賣之價量俱明確供述外，
    委難察得實情，販賣之人從價差或量差中牟利之方式雖異，
    其意圖營利之販賣行為則同一。是以因海洛因量微價高，販
    賣者率有暴利可圖，苟非意圖販賣營利，一般人焉有可能甘
    冒重度刑責而販賣海洛因。本件被告與孫瑞宗既非親故至交
    ，苟無利得，應無甘冒重典，外出與其相約地點，不辭辛勞
    外出交付毒品之理，是被告就其販賣毒品海洛因予孫瑞宗，
    確實有營利之意圖，應堪認定。
  (六)綜上所述，被告前揭所辯，均顯係事後卸責之詞，不足採信
    。本案事證明確，被告犯行洵堪認定，應予依法論科。至被
    告及其辯護人於本院雖聲請再度傳訊孫瑞宗（見本院卷第98
    、100頁），欲證明被告確實無販賣毒品海洛因給其乙節，
    然此部分已經原審傳訊孫瑞宗出庭作證明確，並與檢察官、
    被告及原審指定辯護人進行交互詰問之機會，業已保障被告
    之詰問權，且被告及其辯護人於本院再度聲請傳訊該名證人
    ，僅泛言要證明被告並無販賣海洛因給孫瑞宗乙事，然孫瑞
    宗就此節已於原審具結證述明確，至其證述之證明力如何則
    由法院根據卷內事證憑自由心證而為判斷，故本院認無再度
    傳訊之必要，附此敘明。
四、查海洛因屬毒品危害防制條例第2條第2項第1款所規定之第
    一級毒品，不得非法持有、販賣。核被告上開所為，係犯毒
    品危害防制條例第4條第1項之販賣第一級毒品罪。被告為販
    賣第一級毒品海洛因前持有該毒品之低度行為，應為該販賣
    毒品之高度行為所吸收，不另論罪。被告於97年間，因違反
    毒品危害防制條例案件，分別經臺灣臺中地方法院於97年6
    月9日以97年度中簡字第1097號判決判處有期徒刑6月確定；
    於97年7月4日以97年度訴字第2005號判決判處有期徒刑10月
    、6月，應執行有期徒刑1年2月確定，上開2案件合併定應執
    行有期徒刑1年6月確定，其入監服刑至98年10月3日縮短刑
    期期滿執行完畢，翌日出監等節，有其臺灣高等法院被告前
    案紀錄表存卷可考，其於5年內故意再犯本案有期徒刑以上
    之罪，為累犯，應依刑法第47條第1項之規定論以累犯，並
    應依法加重其刑（其法定本刑為死刑、無期徒刑部分依法不
    得再予加重，僅就罰金刑部分加重其刑）。另按販賣第一級
    毒品罪之法定刑為死刑或無期徒刑，然同為販賣第一級毒品
    之人，其原因動機不一，犯罪情節未必盡同，或有大盤毒梟
    者，亦有中、小盤之分，甚或僅止於吸毒者友儕間為求互通
    有無之有償轉讓者亦有之，其販賣行為所造成危害社會之程
    度自屬有異，法律科處此類犯罪，所設之法定最低本刑卻同
    為「死刑或無期徒刑」，不可謂不重。於此情形，倘依其情
    狀處以較輕之徒刑，即足以懲儆，並可達防衛社會之目的者
    ，自非不可依客觀之犯行與主觀之惡性2者加以考量其情狀
    ，是否有可憫恕之處，適用刑法第59條之規定酌量減輕其刑
    ，期使個案裁判之量刑，能斟酌至當，符合比例原則。本件
    被告販賣第一級毒品海洛因，無視國家對於杜絕毒品危害之
    禁令，其行為固屬不當，應予非難，然被告販賣海洛因之對
    象僅孫瑞宗1人，次數僅1次，價額1千元，係小額交易，依
    其價錢估算，獲利亦非至鉅，其犯罪之情節尚非至惡，僅因
    一時貪念，致罹重典，然相對於長期大量販賣毒品之大毒梟
    而言，其對社會治安及國民健康之危害顯然較小，綜上被告
    犯案情節觀之，倘仍遽處以法定本刑之最低刑度即無期徒刑
    ，無異仍屬失之過苛而不盡情理，不免予人情輕法重之感，
    且難謂符合罪刑相當性及比例原則，更無從與大毒梟之惡行
    有所區隔，是其犯罪情狀相較於法定之重刑，在客觀上足以
    引起一般人之同情，情節尚堪憫恕，爰就其上開所犯販賣第
    一級毒品海洛因之犯行，依刑法第59條之規定酌減其刑，並
    與前開加重其刑部分，均依刑法第71條第1項規定，先加後
    減之（最輕本刑死刑、無期徒刑部分依法則減輕其刑）。又
    被告雖供出其毒品來源為「阿勇」（見本院卷第95頁背面）
    ，然其並未提供任何相關毒品上游資料供檢警單位偵辦並因
    而查獲，有臺灣臺中地方法院檢察署99年7月1日中檢輝陶99
    偵8615字第095923號、臺中市警察局第三分局99年7月8日中
    分三偵字第0990016043號函文各1份在卷（見原審卷第53、
    61頁）可參，其於偵訊（含警詢）、法院審理期間亦均未曾
    自白上開販賣海洛因之犯行，故均無毒品危害防制條例第17
    條第1項與第2項規定減輕其刑之適用，以上均附此敘明。
五、原審認被告犯販賣第一級毒品罪罪證明確，予以論罪科刑，
    依毒品危害防制條例第4條第1項、第19條第1項前段、刑法
    第11條、刑法第47條第1項、第59條等規定，審酌毒品對我
    國社會之安寧秩序及國人之身心健康可能產生之危害至鉅，
    政府三令五申禁絕毒品交易，被告仍意圖營利販賣毒品，助
    長毒品之流通與氾濫，嚴重影響社會治安，衍生他人施用毒
    品之來源，戕害國民身心健康，有滋生其他犯罪之可能，對
    社會所生危害程度非輕，惟考量被告販賣毒品之數量尚非龐
    大等一切情狀，量處其有期徒刑15年2月，並認孫瑞宗撥打
    被告持用的0000000000號行動電話（含三星Anycall手機搭
    配門號0000000000號SIM卡1枚）購買海洛因一節，已據證人
    孫瑞宗證述如前，自應依毒品危害防制條例第19條第1項前
    段規定，宣告沒收之；又被告就販賣海洛因所得財物1千元
    ，係被告犯販賣第一級毒品罪所得之財物，雖未扣案，仍應
    依毒品危害防制條例第19條第1項規定，諭知沒收，如全部
    或一部不能沒收時，以其財產抵償之；另扣案海洛因2包（
    毛重0.71公克、驗餘淨重0.2244公克），雖為被告所有之物
    ，然無證據足證係預供或供其販賣所用之物，且被告於偵查
    中供述是伊要施用等語，及扣案現金14700元，亦無證據足
    證係被告販賣本案毒品所得之財物，並無證據證明與本案相
    關，均無從併予宣告沒收之，認事用法均無不當，量刑亦屬
    妥適（另扣得之電子磅秤1個，被告供稱係供其販賣第二級
    毒品安非他命所用之物，見原審卷第109頁，亦查無證據證
    明此亦為供其販賣海洛因所用之物，亦不予宣告沒收，併此
    說明）。被告上訴意旨仍否認販賣毒品海洛因之犯行，指摘
    原判決該部分為不當，為無理由，其上訴應予駁回。
據上論斷，應依刑事訴訟法第368條，判決如主文。
本案經檢察官朱介斌到庭執行職務。
中    華    民    國    100    年    1    月    12    日
            刑事第九庭  審判長法  官  江  德  千
                              法  官  莊  深  淵
                              法  官  賴  妙  雲
以上正本證明與原本無異。
如不服本判決應於收受送達後十日內向本院提出上訴書狀，其未
敘述上訴之理由者，並得於提起上訴後十日內向本院補提理由書
（均須按他造當事人之人數附繕本）「切勿逕送上級法院」。
                              書記官  陳  三  軫
中    華    民    國    100    年    1    月    12    日
【附錄論罪科刑法條】
毒品危害防制條例第4條第1項
製造、運輸、販賣第一級毒品者，處死刑或無期徒刑；處無期徒
刑者，得併科新臺幣二千萬元以下罰金。